【裁判字號】    99,台上,5043
【裁判日期】    990812
【裁判案由】    殺人等罪
【裁判全文】
最高法院刑事判決            九十九年度台上字第五０四三號
上  訴  人  甲○○
上列上訴人因殺人等罪案件，不服台灣高等法院台中分院中華民
國九十九年五月四日第二審判決（九十九年度上重訴字第五號，
起訴案號：台灣台中地方法院檢察署九十八年度少連偵字第七八
、八六號），提起上訴，本院判決如下：
    主  文
原判決關於殺人及遺棄屍體部分撤銷，發回台灣高等法院台中分
院。
其他上訴駁回。
    理  由
一、撤銷發回（即殺人及遺棄屍體）部分：
本件原判決認定上訴人甲○○有如其事實欄第二段所載共同殺害
少年陳ＯＯ（姓名、年籍詳卷）並遺棄其屍體之犯行，因而維持
第一審依想像競合犯及數罪併罰，從重論上訴人以共同殺人罪，
以及共同犯遺棄屍體罪，分處無期徒刑，褫奪公權終身，扣案刀
械四把沒收；暨有期徒刑十月部分科刑之判決，駁回上訴人關於
此二部分之第二審上訴；固非無見。
惟查：(一)、符合犯罪構成要件且具違法性之行為，須兼備有責性
，始得課予刑罰，此即刑罰須以罪責成立為前提之「罪責原則」
。刑法第十九條第一項規定行為人於行為時，欠缺辨識行為違法
之意識能力或依其辨識而行為之自我控制能力者，不予處罰；同
條第二項規定其辨識能力或自我控制能力顯著減低者，得減輕其
刑，即明揭斯旨。而民國九十四年二月二日修正公布之刑法第十
九條增訂第三項「上開規定，於因故意或過失自行招致者，不適
用之」，依該次修正草案總說明十五，謂「行為人之主觀性格，
如原與常人無殊，而因故意或過失自陷精神障礙，則不問原來是
否藉此精神狀態而犯罪，皆已充分顯示其反社會性格，而具有可
罰性（學說稱之為原因自由行為）。若……任其主張不罰或減輕
，將無以維持社會秩序，在刑事上自非所宜」，故該規定所指不
得獲邀精神障礙者不罰或減輕其刑之寬典者，應僅限學說上之「
原因自由行為」。而原因自由行為，包括故意原因自由行為與過
失原因自由行為，除其精神障礙等心智缺陷之狀態係行為人以故
意或過失行為所導致外，並須行為人陷入精神障礙前，於精神狀
態正常時，對其陷入精神障礙中之侵害法益行為有故意或有預見
可能性，始足當之。從而行為人雖因己身之飲酒、用藥等，致於
為法益侵害行為時有精神障礙之情形，然苟無證據足資證明其於
飲酒、用藥之初，尚未陷入精神障礙狀態前，即對嗣後精神障礙
狀態中之侵害法益行為有故意或預見可能，其嗣後侵害法益之行
為即非原因自由行為，自仍有刑法第十九條第一項、第二項之減
免其刑規定適用。卷查，上訴人之原審指定辯護人為其辯護指稱
：上訴人與被害人陳ＯＯ並無仇恨，犯罪當時已飲酒至醉，受酒
精影響方為本件犯行等詞（見原審卷第五四頁背面、第六一至六
三頁）。而原判決事實亦認定，上訴人於案發前確與共同正犯曾
ＯＯ、賴Ｏ期、朱ＯＯ（皆年滿十四歲，姓名、年籍均詳卷）及
不知情之少年鄭ＯＯ（姓名、年籍詳卷）等人，輪流陪同陳ＯＯ
飲酒乙情（見原判決事實欄二之(三)）。則上訴人於殺人及遺棄屍
體行為時之精神狀態各為何？是否已陷入精神障礙情狀，如是，
上訴人於飲酒尚未陷入精神障礙之際，就其酒後殺害被害人死亡
並予遺棄屍體之行為，是否有預見可能諸端，攸關其罪責成立與
否之判斷，原判決未詳為探求並為必要之論述，洵有調查職責未
盡及理由欠備之違誤。(二)、刑法分則或刑法特別法中規定之結夥
二人或三人以上之犯罪，固應以在場共同實行或在場參與分擔實
行犯罪之人為限，不包括同謀共同正犯在內。然依原判決認定之
事實，上訴人與曾ＯＯ、賴Ｏ期、朱ＯＯ四人，基於共同殺人之
犯意聯絡，謀議殺害陳ＯＯ，並推由上訴人與曾ＯＯ二人下手實
行。曾ＯＯ即於九十八年七月十三日，將其持有之管制武士刀、
非管制刀械、西瓜刀（黑色握把）各一支及上訴人所有之西瓜刀
（銀色握把）一支裝入羽毛球袋內，攜帶至同有犯意聯絡之賴Ｏ
期家中放置。繼於當日晚間，渠等與不知情之少年鄭ＯＯ等人邀
約陳ＯＯ在網咖飲酒畢，曾ＯＯ即提議至開天宮觀賞夜景，並請
託張志宇、林琨詠騎機車載渠等至賴Ｏ期家集合，再轉往開天宮
。賴Ｏ期旋從其住處取出裝有上開刀械之羽毛球袋，自其中抽取
非管制刀械一支藏放於其褲管內，續由曾ＯＯ將裝有其餘刀具之
羽毛球袋置於林琨詠機車腳踏板上，由林琨詠、張志宇分騎機車
搭載渠等途經道路等公共場所前往開天宮。途中賴Ｏ期所攜藏放
於褲管內之非管制刀械掉落於地，曾ＯＯ遂下車將該把非管制刀
械撿拾藏放背後，攜往開天宮。嗣上訴人與曾ＯＯ即分持上開刀
械在開天宮頂樓揮砍陳ＯＯ胸部、腹部、頭部，多處刀傷深入胸
腔，刺穿心臟左心室，使陳ＯＯ大量出血當場死亡等情（見原判
決第三至六頁，事實欄第二段(二)至(六)）。上開認定若果不虛，則
上訴人與曾ＯＯ、賴Ｏ期三人俱參與分擔於夜間在公共場所攜帶
刀械犯行，而有槍砲彈藥刀械管制條例第十五條之結夥加重攜帶
刀械罪，原判決理由第三段(二)之1卻謂：實際持有刀械者僅上訴
人與曾ＯＯ二人，認其尚不該當同條例第十五條第三款之「結夥
」犯行，併有理由矛盾之可議以上或為上訴意旨所指摘，或係本
院得依職權調查之事項。原判決上述之違背法令影響於事實之確
定，本院無可據以為裁判，應認原判決關於殺人及遺棄屍體部分
有撤銷發回更審之原因。上訴人加重攜帶刀械部分，基於審判不
可分原則，應併予發回。
二、駁回（即殺人未遂）部分：
按刑事訴訟法第三百七十七條規定：上訴於第三審法院，非以判
決違背法令為理由，不得為之；是提起第三審上訴，應以原判決
違背法令為理由，係屬法定要件。如果上訴理由書狀並未依據卷
內訴訟資料具體指摘原判決不適用何種法則或如何適用不當，或
所指摘原判決違法情事，顯與法律規定得為第三審上訴理由之違
法情形不相適合時，均應認其上訴為不合法律上之程式，予以駁
回。又犯罪事實之認定、證據之取捨及證明力之判斷，俱屬事實
審法院之職權，苟其取捨判斷不違背經驗與論理法則，即不能指
為違法。本件原判決依憑上訴人供承本件殺人未遂犯罪事實，證
人林ＯＯ、賴Ｏ文、賴Ｏ翔等證人之證詞、國軍台中總醫院附設
民眾診療服務處診斷證明書、取木棒照片及其他相關證據資料，
參互勾稽判斷，認上訴人有如其事實欄第一段所載殺害林ＯＯ未
遂犯行明確。而維持第一審關於該部分論上訴人以共同殺人未遂
罪，處有期徒刑六年，褫奪公權五年之判決，駁回上訴人此部分
之第二審上訴。已逐一論述剖明其採證認事，並敘明本於調查所
得心證，而為事實判斷之理由，所為論斷及說明，由形式上觀察
，無違經驗與論理法則，且屬事實審法院取捨證據職權之適法行
使，尚難僅以原判決未臚列引述證人全部證詞而漫指為違法。而
量刑輕重，屬事實審法院得依職權自由裁量之事項，苟已以行為
人之責任為基礎，並審酌刑法第五十七條各款所列情狀而未逾越
法定刑度，即不得遽指為違法。原判決已敘明第一審判決以上訴
人之責任為基礎，審酌刑法第五十七條各款所列情狀，並說明上
訴人與林ＯＯ係朋友，僅因細故即持械行兇，斟酌其手段兇殘，
於犯後供認犯行等情，顯已考量上訴人犯罪之一切情狀，於法定
刑度及法律規定之範圍內酌處適當之刑，既未逾越法定刑度，亦
無濫用其權限，允無違法可言。上訴人上訴意旨略謂：原判決未
援引證人全部證述內容，理由稍有未備，又依卷證，伊無不良素
行，因年輕識淺出於盲從方罹刑章，犯後坦承犯行，態度良好，
深具悔意，應予從輕量刑等語，對於原判決究竟如何違背法令，
非依卷內資料為具體指摘，猶執陳詞，對於原判決已詳為論斷及
說明之事項，再事爭辯，並對原審採證認事及量刑之職權行使，
任意指摘，難謂已符合首揭法定上訴要件，其此部分上訴違背法
律上之程式，應予駁回。
據上論結，應依刑事訴訟法第三百九十五條前段、第三百九十七
條、第四百零一條，判決如主文。
中    華    民    國  九十九  年    八    月   十二   日
                      最高法院刑事第八庭
                          審判長法官  洪  文  章
                                法官  王  居  財
                                法官  郭  毓  洲
                                法官  黃  梅  月
                                法官  邱  同  印
本件正本證明與原本無異
                                      書  記  官
中    華    民    國  九十九  年    八    月   十六   日
                                                   d

司法院資訊處製作；財團法人民間司法改革基金會備份。
